【裁判字號】    89,訴,2198
【裁判日期】    900104
【裁判案由】    租佃爭議
【裁判全文】
臺灣臺中地方法院民事判決  八十九年度訴字第二一九八號
    原      告  乙○○
                丙○○
                丁○○
    共      同
    訴訟代理人  李東興律師
    被      告  甲○○      住.
右當事人間租佃爭議事件，本院判決如左：
    主    文
被告應將台中縣太平市○○段八二三地號土地如附圖（一）Ａ部分所示面積零點零壹
柒玖零貳公頃、同段八二一、八二二、八二三、八二一之一、八二二之一地號土地如
附圖（一）Ｂ部分所示面積零點零肆貳貳柒捌公頃、Ｃ部分所示面積零點零參參參肆
玖公頃，及台中縣太平市○○段九０五號土地如附圖（二）Ａ部分所示面積零點貳捌
肆肆柒柒公頃、Ｂ部分所示面積零點壹零零捌伍捌公頃、同段八七七地號土地如附圖
（二）Ｃ部分所示面積零點零壹肆柒捌陸公頃、同段八八六地號土地如附圖（二）Ｄ
部分所示面積零點零零柒陸參肆公頃土地上之地上物除去，並將土地交還原告。
訴訟費用由被告負擔。
本判決於原告以新台幣伍佰參拾陸萬元供擔保後，得假執行。
    事    實
甲、原告方面：
  一、聲明：如主文第一項所示，及為以供擔保為條件之假執行宣告。
  二、陳述：
  （一）被告於民國七十四年間向原告承租原告共有坐落台中縣太平市○○段四八一
        之二、五三九之三、五四九及五四八之一二地號土地內部分土地耕作，因承
        租之土地與出租人其他土地合併或分割或重測或逕為分割，致原承租之地段
        、地號、面積均已更改，即原承租之太平市○○段四八一之二地號土地內部
        分面積０點０五六二公頃，變更為太平市○○段八二一、八二一之一、八二
        二、八二二之一、八二三地號土地內部分面積０點０五六二公頃，又被告原
        承租太平段五四九地號土地內部分面積０點三二四二公頃及同段五四八之一
        二地號土地內部分面積０點一一五五公頃，變更為太平市○○段九０五地號
        土地內部分面積。
  （二）茲因承租人即被告於八十四年十二月十三日以前將其承租耕作太平市○○段
        八二三地號如附圖（一）所示Ａ部分面積０點０一七九０二公頃土地變更用
        途為建築工廠使用，未自任耕作，且有部分土地荒廢，已違反耕地三七五減
        租條例第一六條第一項規定，依同條第二項規定，原訂租約為無效。爰依該
        規定請求收回出租之土地。被告於八十九年七月二十四日與原告調解不成後
        才在上開土地上回復耕作。
  （三）本件經實測結果，被告現在實際使用土地面積，為太平市○○段八二三地號
        土地如附圖（一）Ａ部分所示面積０點０一七九０二公頃、同段八二一、八
        二二、八二三、八二一之一、八二二之一地號土地如附圖（一）Ｂ部分所示
        面積０點０四二二七八公頃、Ｃ部分所示面積０點０三三三四九公頃，及台
        中縣太平市○○段九０五號土地如附圖（二）Ａ部分所示面積０點二八四四
        七七公頃、Ｂ部分所示面積０點一００八五八公頃、同段八七七地號土地如
        附圖（二）Ｃ部分所示面積０點０一四七八六公頃、同段八八六地號土地如
        附圖（二）Ｄ部分所示面積０點００七六三四公頃土地。
  （四）又被告上開實際使用之土地面積超過承租面積範圍部分土地，係未經原告同
        意，無權占用原告所有之土地，種植麻竹林，原告本於所有權人之地位，依
        民法第七百六十七條規定，請求被告除去地上物交還無權占有之土地。
  （五）不同意以金錢補償被告。
  三、證據：提出臺灣省臺中縣私有耕地租約書一件、土地登記簿謄本、地籍圖謄本
      二件、相片八張為證。
乙、被告方面：
  一、聲明：駁回原告之訴。
  二、陳述：被告係在自己所有之土地上建屋，不知有無逾建於原告之土地上，如原
      告要收回土地，應以金錢補償。
    理    由
一、本件原告主張被告於民國七十四年間向原告承租原告共有坐落台中縣太平市○○
    段四八一之二、五三九之三、五四九及五四八之一二地號土地內部分土地耕作，
    因承租之土地與出租人其他土地合併或分割或重測或逕為分割，致原承租之地段
    、地號、面積均已更改，即原承租之太平市○○段四八一之二地號土地內部分面
    積０點０五六二公頃，變更為太平市○○段八二一、八二一之一、八二二、八二
    二之一、八二三地號土地內部分面積０點０五六二公頃，又被告原承租太平段五
    四九地號土地內部分面積０點三二四二公頃及同段五四八之一二地號土地內部分
    面積０點一一五五公頃，變更為太平市○○段九０五地號土地內部分面積。經實
    測結果，被告現在實際使用土地面積，為太平市○○段八二三地號土地如附圖（
    一）Ａ部分所示面積０點０一七九０二公頃、同段八二一、八二二、八二三、八
    二一之一、八二二之一地號土地如附圖（一）Ｂ部分所示面積０點０四二二七八
    公頃、Ｃ部分所示面積０點０三三三四九公頃，及台中縣太平市○○段九０五號
    土地如附圖（二）Ａ部分所示面積０點二八四四七七公頃、Ｂ部分所示面積０點
    一００八五八公頃、同段八七七地號土地如附圖（二）Ｃ部分所示面積０點０一
    四七八六公頃、同段八八六地號土地如附圖（二）Ｄ部分所示面積０點００七六
    三四公頃土地，被告於八十四年十二月十三日以前將其承租耕作太平市○○段八
    二三地號如附圖（一）所示Ａ部分面積０點０一七九０二公頃土地變更用途為建
    築工廠使用，未自任耕作，被告於八十九年七月二十四日與原告調解不成後才在
    如附圖（一）所示Ａ部分面積０點０一七九０二公頃土地上回復耕作等事實，已
    據原告提出臺灣省臺中縣私有耕地租約書一件、土地登記簿謄本、地籍圖謄本二
    件、相片八張為證，復經兩造現場實地指界，並由本院會同台中縣太平地政事務
    所測量員現場履勘測量明確，並有本院勘驗筆錄及測量員製作之複丈成果圖二件
    在卷可證，復為被告所不爭執，原告主張之事實可信為真實。
二、按耕地三七五減租條例第十六條第一項所謂承租人應自任耕作，係指承租人應以
    承租之土地供自己從事耕作之用而言；如承租人以承租之土地建築房屋居住或供
    其他非耕作之用者，均不在自任耕作之列，應構成同條第二項所定原訂租約無效
    之原因（最高法院七十年度台上字第四六三七號判例意旨可資參照），又上開規
    定第二項，所謂承租人將耕地全部或一部轉租他人者，原訂租約無效，依其規定
    之本旨推之，自係指全部租約無效而言（最高法院四十六年度台上字第五七號判
    例要旨可參）。查本件被告於承租之土地之一部即太平市○○段八二三地號如附
    圖（一）所示Ａ部分面積０點０一七九０二公頃土地變更用途為建築工廠使用，
    即屬未自任耕作，依前揭規定，原訂租約無效，又其雖僅於承租土地之一部未自
    任耕作，惟依前揭判例意旨，全部租約均屬無效，又該租約既已無效，自不因被
    告回復耕作而回復其契約之效力，是原告主張兩造間之租約已無效，依租賃物返
    還請求權請求被告返還租地，即屬有據。
三、查被告前述占用原告所有土地面積超過原承租面積部分，被告並未主張其本於何
    法律上之正當權源而為占有，是原告主張被告無權占有，可以採信，故原告本於
    民法第七百六十七條規定之所有物返還請求權，請求被告除去地上物交還無權占
    有之土地，即無不合，應予准許。
四、綜上所述，原告依耕地三七五減租條例第十六條規定，主張兩造間租約無效，依
    租賃物返還請求權，及依民法第七百六十七條之所有物返還請求權，請求判決如
    主文第一項所示，自有理由，應予准許。
五、原告陳明願供擔保，聲請宣告假執行，核無不合，爰酌定相當擔保金額予以准許
    。
六、據上論結，原告之訴為有理由，依民事訴訟法第七十八條、第三百九十條第二項
    判決如主文。
中      華      民      國    九十      年      一      月      四      日
                                    臺灣臺中地方法院民事第三庭
~B法      官  張瑞蘭
右為正本係照原本作成
如不服本判決，應於判決送達後二十日內，向本院提出上訴狀。
中      華      民      國    九十      年      一      月      四      日
~B法院書記官


司法院資訊處製作；財團法人民間司法改革基金會備份。
